臺灣高等法院民事判決　　　　　　 93年度海商上更(二)字第1號
上　訴　人　友聯產物保險股份有限公司(即臺灣中國航聯產物
　　　　　　保險股份有限公司之承受訴訟人)
法定代理人　王事展
訴訟代理人　黃智絹律師
被　上訴人　邦達通運股份有限公司
法定代理人　張國璉
訴訟代理人　謝文倩律師
　　　　　　駱淑娟律師
複　代理人　黃雍晶律師
被　上訴人　正利航業股份有限公司
法定代理人　周宜強
訴訟代理人　程學文律師
上列當事人間，因請求損害賠償事件，上訴人對於中華民國89年
11月29日臺灣臺北地方法院88年度海商字第54號第一審判決，提
起上訴，經最高法院第二次發回更審，本院於94年01月25日言詞
辯論終結，判決如下：
    主  文
上訴駁回。
第二審及發回前第三審訴訟費用除確定部分外由上訴人負擔。
    事實及理由
一、上訴人起訴主張：被上訴人邦達通運股份有限公司（以下稱
    邦達公司）與訴外人台灣大同股份有限公司（以下稱大同公
    司）簽訂運送契約，承攬大同公司所出售與日本東芝（Tosh
    iba）公司之900KW型MOTORS型號22P 660 0V60HZTike-F cat
    nw F2840、及型號16P 6600V 60HZ Tike-Fcatnw F2440貨物
    各乙件 (以下稱系爭貨物）之運送事宜，並簽發載貨證券 (
    或稱複合運送提單 )交付大同公司；邦達公司再委由被上訴
    人正利航業股份有限公司(以下稱正利公司)運送，詎正利公
    司竟違約將系爭貨物裝載於甲板上，系爭貨品於運抵日本時
    發現毀損，買受人拒絕受領、拒付貨款，並將系爭貨物予以
    退貨，致大同公司受有修復費用之損害；經查大同公司已將
    系爭貨物向上訴人要保，與上訴人簽訂保險契約，大同公司
    據以向上訴人申請理賠，上訴人已依保險契約給付保險金額
    ，大同公司亦將其對於被上訴人等之損害賠償請求權之債權
    讓與予上訴人；為此，基於保險法第53條代位行使之規定、
    及民法債務不履行損害賠償請求權、侵權行為損害賠償請求
    權之法律關係，求為命被上訴人應連帶給付上訴人新臺幣(
    以下同)3,854,032 元本息之判決(原法院為其敗訴判決，提
    起上訴後，減縮 3,804,328元本息，本院前審判命被上訴人
    應連帶給付 3,445,472元本息，駁回其餘上訴；對於敗訴部
    分未據上訴第三審，最高法院第一次發回本院更審後，更正
    為不真正連帶。 )。並聲明：(一)原判決除確定部分外廢棄
    。(二)上開廢棄部分，被上訴人各應給付上訴人 3,445,472
    元本息，如其中一人已為給付，另一人就已為給付部分免除
    給付義務。(三)第一、二審及發回前第三審訴訟費用，除確
    定部分外，由被上訴人負擔。(四)願供擔保請准宣告假執行
    。
二、被上訴人邦達公司則以：上訴人所承保訴外人大同公司之系
    爭貨物，出售予日本東芝公司，其買賣交易條件為 C.I.F，
    於貨物裝載越過船欄時，其危險負擔即移由買受人承擔，大
    同公司無庸承擔運送中貨物之危險，縱有修繕費用之支出，
    亦得向買受人求償，大同公司自無損害，又非保險契約之被
    保險人，不具保險利益，上訴人向無請求權人為任意之給付
    ，非得轉嫁於被上訴人；系爭貨物係因另一被上訴人正利公
    司違約裝載於甲板上所致，被上訴人即使應就系爭貨品受損
    負賠償責任，亦應依修正前海商法第114條第2項規定負有限
    制之賠償責任等語，資為抗辯。並聲明：(一)上訴駁回。(
    二)第一、二審及回前第三審之訴訟費用由上訴人負擔。(三
     )如受不利判決，願供擔保請准提供擔保，免為假執行之宣
    告。
三、被上訴人正利公司則以：上訴人所承保訴外人大同公司之系
    爭貨物，出售予日本東芝公司，其買賣交易條件為 C.I.F，
    於貨物裝載越過船欄時，其危險移由買受人承擔，並由買受
    人對保險人請求理賠，被上訴人對於訴外人大同公司不負賠
    償責任。縱令大同公司對於被上訴人有損害賠償請求權，惟
    未依修正前海商法第一百條第二項之規定，於一年內為損害
    賠償之請求，其請求權已罹於時效而消滅；即使被上訴人應
    負賠償責任，亦僅負單位之限制賠償責任等語，資為抗辯。
    並聲明：(一)上訴駁回。(二)第一、二審及發回前第三審之
    訴訟費用由上訴人負擔。(三)如受不利判決，願供擔保請准
    提供擔保，免為假執行之宣告。
四、上訴人主張被上訴人邦達公司與大同公司簽訂運送契約，承
    攬大同公司出售予日本東芝公司之系爭貨物運送事宜，並簽
    發載貨證券；邦達公司再委由被上訴人正利公司運送；正利
    公司將系爭貨品裝載於甲板上，於運抵目的地橫濱之中途港
    大阪時已發生受損，將系爭貨物再予運回，由大同公司予以
    修復並支出修繕費用；經查大同公司已將系爭貨物向上訴人
    要保，與上訴人簽訂保險契約，由於簽發信用狀銀行拒絕付
    款，大同公司據以向上訴人申請理賠，上訴人已給付大同公
    司 3,854,032元等事實，為被上訴人等所不爭執，且有大同
    公司簽發之發票、邦達公司簽發之載貨證券、公證報告、保
    險契約 (原審卷第9頁至26頁、第54頁至第68頁)、及載明「
    日本東芝公司就編號 LC000-00000號信用狀拒絕付款 (美金
    286,600元)，並退還所有押匯文件之華南商業銀行通知之電
    文影本 (本院上字卷第182頁)在卷為憑；上訴人主張之上開
    事實，應堪信為真實。
五、被上訴人等以上訴人承保訴外人大同公司出售予日本東芝公
    司之系爭貨物，係以 C.I.F為買賣條件之事實為抗辯，亦為
    上訴人所不爭執，且有大同公司簽發、載明「CIF YOKOHAMA
    」(CIF橫濱)之INVOICE(發票)在卷 (原審卷第9、54頁)足憑
    ；被上訴人等抗辯之上開事實，亦應堪信為真實。
六、上訴人主張被上訴人邦達公司承攬、正利公司運送訴外人大
    同公司出售予日本東芝公司之系爭貨物，因運送人未依約裝
    載於甲板下，違約裝載於甲板上致生貨損，為買受人拒收貨
    物、拒付貨款等事實，有華南商業銀行之通知電文在卷 (本
    院上字卷第182頁)為憑；惟查上訴人所提出華南商業銀行之
    通知電文，係載明簽發信用狀銀行之所以拒絕付款，係因「
    LA TE SHIPMENT」 (或譯為「遲延裝船」)，而非以貨物受
    損、或拒受貨物為由，有華南商業銀行載明：
    「．．．
    UNDER OUR CREDIT NO：LC000-00000.
    DOCUMENTS FOR USD286,600.
    WITH FOLLOWING DISCREPANCY
    LATE SHIPMENT.
    DUE TO ABOVE DISCREPANCY，WE UNPAID ANDRETURN
    ALL YR DOCS TO YOU BY REGISTERED AIRMAIL
    ．．．」
   （編號000-00000 信用狀，付款內容286,600美元，因本件貨
    物「遲延裝船」，故拒絕付款並將所有單據文件以航空掛號
    寄還）。(註：本件貨物付款之信用狀編號為Lc000-00000，
    有原審卷第135 頁保險契約影本為憑）。之通知電文影本在
    卷足憑；上訴人主張被上訴人等所承攬、運送之系爭貨物因
    受損，買受人東芝公司拒絕受貨並拒付貨款之事實，顯與其
    所提出華南商業銀行之通知電文內容不符，要非可採。
七、國際貿易，應按國際慣例行之，與在本國內所為之買賣不同
    ，無適用民法各項規定之可言。有最高法院52年度臺上字第
    3256號判決意旨，可資參照。而按國際貿易 C.I.F契約，係
    包括貨價、運費及保險費之契約，依此契約，賣方雖有代締
    保險契約之義務，其責任亦止於提出合法有效之裝貨單據，
    貨物裝船運出後， C.I.F契約買受人便應承擔貨物之危險，
    其情形有如保險人承擔貨物裝船後的損失危險，能否安全到
    達非賣方所關心，設在運輸途中耽擱、滅失或發生損害等情
    事，船公司應負其責者，買方應向船公司索賠，如應向保險
    公司索賠，亦應由買方向保險公司提出之，賣方縱能代辦，
    亦完全基於協助者地位，故賣方於裝船後，取具清潔提單及
    以買方為受益人之保險單交付銀行轉送買方後，其交貨責任
    即算完畢。亦有前揭最高法院民事判決 (本院上字卷第77頁
     )，足資參照。本件被上訴人等所承攬、運送系爭貨物為訴
    外人大同公司與日本東芝公司間之買賣交易，為國與國間之
    國際貿易，且其交易條件為 C.I.F，為上訴人所不爭執，且
    有前揭大同公司簽發之發票在卷足憑；依前揭說明上訴人所
    承保系爭貨物，於大同公司交付予被上訴人等裝船運出後，
    並提出被上訴人邦達公司所簽發載貨證券、保險單及所有押
    匯文件等交付銀行轉送買方，系爭貨物之所有權即移轉予買
    受人即日本東芝公司，並應承擔貨物之危險。從而，日本東
    芝公司就系爭貨物，對於訴外人大同公司以系爭貨物向上訴
    人要保之保險契約，有保險利益，毋庸置疑。
八、本件被上訴人等承攬、運送上訴人所承保之系爭貨物，因被
    上訴人正利公司違約，將系爭貨物裝載於甲板上致生貨損之
    事實，為兩造所不爭執，且有公證報告在卷足稽；依前揭說
    明，被上訴人等對於 C.I.F契約之買受人即日本東芝公司，
    應負損害賠償責任，日本東芝公司自得向被上訴人等請求賠
    償損害、或依訴外人大同公司所要保之保險契約，請求上訴
    人理賠；訴外人大同公司係為買受人日本東芝公司之利益，
    以被保險人就系爭貨物要保，而與上訴人簽訂保險契約，惟
    於系爭貨物之所有權移轉予買受人，對於系爭貨物即無保險
    利益。其據以向上訴人請求理賠，於法即非無疑義；且大同
    公司既已非系爭貨物之所有權人，對於因被上訴人等違約致
    系爭貨物受損，對於被上訴人等自無損害賠償請求權，其將
    對於被上訴人等損害賠償請求權，讓與予上訴人，自失所據
    。或謂 C.I.F契約買受人日本東芝公司已將包括載貨證券等
    所有押匯文件退還訴外人大同公司，大同公司持有載貨證券
    ，為系爭貨物之所有權人；惟查 C.I.F契約買受人日本東芝
    公司係以「LATE  SHIPMENT」為由拒絕付款，並將所有押匯
    文件退還，依國際貿易之國際慣例，訴外人大同公司於提出
    合法有效之裝貨單據，貨物裝船運出後，系爭貨物之所有權
    即移轉予 C.I.F契約買受人日本東芝公司，不因其將所有押
    匯文件退還大同公司，拒絕付款而受影響，其間所生之國際
    貿易紛爭，應由大同公司與日本東芝公司予以解決。
九、從而，上訴人依保險法第53條所規定代位行使、民法之債務
    不履行損害賠償請求權、侵權行為損害賠償請求權之法律關
    係，求為命被上訴人等應連帶 (不真正連帶)給付上訴人3,4
    45,472元本息，於法尚非有據；原法院為其敗訴判決，並駁
    回其假執行之聲請，經核於法尚無違誤。上訴意旨仍持陳詞
    指摘原法院之判決不當，求予廢棄，非有理由，應予駁回。
十、本件事證已臻明確，兩造其他攻擊、防禦方法，及提出未援
    用之證據，經斟酌後認不影響判決基礎，無逐一論述必要，
    併此敘明。
據上論結，本件上訴為無理由，爰判決如主文。
中　　華　　民　　國　　94　　年　　2　　月　　 1   　日
　　　　　　　　　民事第五庭審判長法　官　林丁寶
　　　　　　　　　　　　　　      法　官　林恩山
　　　　　　　　　　　　　　      法　官　陳博享
正本係照原本作成。
如不服本判決，應於收受送達後20日內向本院提出上訴書狀，其
未表明上訴理由者，應於提出上訴後20日內向本院補提理由書狀
（均須按他造當事人之人數附繕本）上訴時應提出委任律師或具
有律師資格之人之委任狀；委任有律師資格者，另應附具律師資
格證書及釋明委任人與受任人有民事訴訟法第466條之1 第1項但
書或第2 項（詳附註）所定關係之釋明文書影本。
中　　華　　民　　國　　94　　年　　2 　　月　　2 　　日
　　　　　　　　　　　　　　　　　書記官　鄭靜如
附註：
民事訴訟法第466條之1（第1項、第2項）：
對於第二審判決上訴，上訴人應委任律師為訴訟代理人。但上訴
人或其他法定代理人具有律師資格者，不在此限。
上訴人之配偶、三親等內之血親、二親等內之姻親，或上訴人為
法人、中央或地方機關時，其所屬專任人員具有律師資格並經法
院認為適當者，亦得為第三審訴訟代理人。
